---
title: "Лабораторная работа №2"
author: "Самышко П.О."
date: "`r format(Sys.Date(), '%d  %B  %Y')`"
output: 
  word_document: 
    reference_docx: word_styles.docx
---

```{r setup, include = FALSE}

# Загрузка библиотек
library('knitr')
library('stats') 
#library('Hmisc')          # для расчёта корреляционной матрицы
#library('corrplot')       # визуализация корреляционных матриц: corrplot()
#library('nortest')        # для теста Андерсона-Дарлинга ad.test()
knitr::opts_chunk$set(echo = FALSE)

#счётчик для таблиц
table.num <- 1

#счётчик для рисунков
pic.num <- 1

```


## Импорт данных
Импортируем объекты, сохранённые в рабочем пространстве по итогу лабораторной №1.
```{r}


# загрузка объектов из сохранённого рабочего пространства
load('test_lab1_Самышко.RData')

# просмотр списка объектов
ls()


# Информация по переменной reg.df
#str(reg.df)



```
# Раздел I.

## Изначальная регрессионная модель, основанная на Лабораторной №1
Модель 0: $Y = 91450,5904 + 253,1642 \cdot X1 + 0,1422\cdot X3$, где

* `Y` (*Y.ORTorg.2013*) – оборот розничной торговли на душу населения;   

* `X1` (*KMPred.2013*) – число малых предприятий на 10000 человек населения;   

* `X3` (*RKBS.2012*) – расходы консолидированных бюджетов субъектов Российской Федерации: всего;

По количеству `r nrow(reg.df)`-x наблюдений.

## Оценка параметров этой модели

#### Таблица `r table.num` - описательные статистики модели 1
```{r}
# множественная регрессия для всех регионов
fit.1 <- lm(Y.ORTorg.2013 ~ KMPred.2013 + RKBS.2012, 
            data = reg.df)
kable(round(summary(fit.1)$coef, 4))
table.num <- table.num + 1
#summary(fit.1) # незначимые параметры
#str(summary(fit.1))
#построим график
par(mfrow = c(1, 2))
plot(Y.ORTorg.2013 ~ KMPred.2013 + RKBS.2012, 
            data = reg.df)
par(mfrow = c(1, 1))
pic.num <- pic.num + 1

```

#### Рис. `r pic.num`. график разбора начальной модели


**Проверка значимости для коэффициента при KMPred.2013.**

H0: (параметр) коэфф. при KMPred.2013 равен 0 в генеральной совокупности (не значим);

H1: (параметр) коэфф. при KMPred.2013 не равен 0 в генеральной совокупности (значим).

Проверим значимость при помощи p-значения.

**Напоминание:**
*Сравниваем p-значение и $\alpha$ (Уровень значимости = 0,05);*
*Если p-значение > $\alpha$, то принимается гипотеза H0, в ином случае принимается противоположная гипотеза H1.*

P-значение при KMPred.2013 = $8,6\cdot 10^{-5}=0,0001<\alpha$ => принимается гипотеза H1. **Параметр значим.**

**Проведём похожую проверку коэффициента при RKBS.2012.**

P-значение при RKBS.2012 = $6,8\cdot 10^{-11}=0,0000<\alpha$ => принимается гипотеза H1. **Параметр значим.**

Все имеющиеся параметры значимы, исключать регрессоры не требуется. $R^2 =$ `r round(summary(fit.1)$r.sq, 3)`. 52% исходного разброса зависимой переменной Y (оборота розничной торговли на душу населения) объясняет разброс объясняющих переменных X1 (число малых предприятий на 10000 человек населения), X3 (расходы консолидированных бюджетов субъектов Российской Федерации: всего).

Явный вид модели 1: $Y.ORTorg.2013 = 91450,5904 + 253,1642 \cdot KMPred.2013 + 0,1422\cdot RKBS.2012$.

## Модель с переменной структурой по федеральным округам.

Построим модель с переменной структурой, используя принадлежность каждого региона к одному из восьми федеральных округов.
Включим фиктивные переменные как в константу, так и в коэффициенты.
Общий вид модели с переменной структурой.

#### Таблица `r table.num` - описательные статистики модели по федеральным округам
```{r}

fit.1.fo <- lm(Y.ORTorg.2013 ~ FO*(KMPred.2013 + RKBS.2012), 
            data = reg.df) 
kable(round(summary(fit.1.fo)$coef, 4))
table.num <- table.num + 1

```

Модель в целом незначима, но скорректированный коэффициент
детерминации у неё выше, чем у модели по всем регионам (`r round(summary(fit.1.fo)$r.sq, 3)*100`%). У неё много незначимых параметров.
Исключать их последовательно вручную трудоёмко, поэтому мы воспользуемся пользовательской функцией, которая
проводит процедуру последовательного исключения регрессоров.

Сначала сгенерируем матрицу независимых переменных функцией
*model.matrix()*. После загружаем функцию для исключения незначимых регрессоров
из файла «removeFactorsByPValue.R» в рабочей директории и применяем её
к модели с переменной структурой.

### Модель без поправки:


#### Таблица `r table.num` - описательные статистики модели по федеральным округам без поправки
```{r}
# создаём фрейм со всеми переменными-факторами (создаём фиктивные)
X.matrix <- model.matrix(Y.ORTorg.2013 ~ FO*(KMPred.2013 + RKBS.2012), 
            data = reg.df)

# присоединяем независимую переменную
data.fit <- cbind(Y.ORTorg.2013 = reg.df$Y.ORTorg.2013, 
                  data.frame(X.matrix)[, -1])

# сохраняем для следующей лабораторной
data.fit.1.fo <- data.fit

# функция с последовательным исключением незначимых регрессоров
source('https://raw.githubusercontent.com/aksyuk/R-Practice-basics/master/user_functions/removeFactorsByPValue.R')

# применяем процедуру, сначала без поправок на p-значения
fit.1.fo <- removeFactorsByPValue(data = data.fit, 
                                   y.var.name = 'Y.ORTorg.2013')
kable(round(summary(fit.1.fo)$coef, 4))
table.num <- table.num + 1
#summary(fit.1.fo)

```
Все коэффициенты модели значимы и она имеет высокий уровень коэффициента детерминации. $R^2 =$ `r round(summary(fit.1.fo)$r.sq, 3)`.

Значимы константы для Северо-Западного, Северо-Кавказского и Центрального федеральных
округов, а также коэффициенты при независимых переменных для некоторых округов. 

*(KMPred.2013 с Приволжским, Северо-Западным, Северным и Центральным федеральными округами;*
*RKBS.2012 с Приволжским, Северо-Западным и Северо-Кавказким федеральными округами)*


### Модель с поправкой Бонферрони:

Явный вид модели 2: $Y.ORTorg.2013 = 94720,74 + 338,5 \cdot KMPred.2013$.


#### Таблица `r table.num` - описательные статистики модели по федеральным округам с поправкой Бонферрони
```{r}
# теперь с поправкой Бонферрони
fit.1.foB <- removeFactorsByPValue(data = data.fit, 
                                   y.var.name = 'Y.ORTorg.2013',
                                   p.adj.method = 'bonferroni')
kable(round(summary(fit.1.foB)$coef, 4))
table.num <- table.num + 1
```
Коэффициент модели при *KMPred.2013* значим, однако коэффициент детерминации заметно понизился ($R^2 =$ `r round(summary(fit.1.foB)$r.sq, 3)`).

## Сравнение моделей по качеству.

Сравним три полученные модели: изначальную, с поправкой по ФО и без поправки по ФО.


#### Таблица `r table.num` - сравнение трёх моделей
```{r}
# модели с фактором KMPred.2013
#anova(fit.1, fit.1.foB, fit.1.fo)

# список построенных моделей
models.list <- list(fit.1, fit.1.foB, fit.1.fo)
names(models.list) <- c('fit.1', 'fit.1.foBonferroni', 'fit.1.fo')

# фрейм с характеристиками четырёх моделей
df.goodness.of.fit <- data.frame(Модель = names(models.list), 
                                       R.2.скорр = 0,
                                       F.расч = 0,
                                       Станд.Ошибка = 0)
for (i in 1:length(models.list)) {
  # скорректированный R-квадрат
  df.goodness.of.fit[i, 'R.2.скорр'] <- 
    round(summary(models.list[[i]])$adj.r.squared, 3)
  # F расчётное
  df.goodness.of.fit[i, 'F.расч'] <- 
    round(summary(models.list[[i]])$fstatistic[1], 2)
  # стандартная ошибка
  df.goodness.of.fit[i, 'Станд.Ошибка'] <- 
    round(summary(models.list[[i]])$sigma, 1)
}
kable(df.goodness.of.fit)
table.num <- table.num + 1

#mean(reg.df$Y.ORTorg.2013) 
```

Результат: 

Среднее по Y = 138420.6 (~ 16% стандартной ошибки);

По столбцу $R^2$ больше всего подходит третья модель;
По столбцу F.расч - первая;
По минимальной Стандартной ошибке - третья.

Таким образом, модель по федеральным округам без поправки (fit.1.fo) наиболее предпочтительна.

**Явный вид модели 3: $Y.ORTorg.2013 = 67679,22 + 534,57 \cdot KMPred.2013 + 0,1485\cdot RKBS.2012 + 73515,34\cdot FOСЗФО -44010,31\cdot FOСКФО + 76386,54\cdot FOЦФО - 436,07\cdot FOПФО.KMPred.2013 - 466,93\cdot FOСЗФО.KMPred.2013 - 230,93\cdot FOСФО.KMPred.2013 - 681,37\cdot FOЦФО.KMPred.2013 + 0,4182\cdot FOПФО.RKBS.2012 - 0,2125\cdot FOСЗФО.RKBS.2012 + 0,8091\cdot FOСКФО.RKBS.2012$.**

* * *

* * *

# Раздел II.

## Изначальная регрессионная модель для логарифмированных данных, основанная на Лабораторной №1
Модель 0: $Y = 8,41 + 0,2581 \cdot X1 + 0,1947\cdot X3$, где

* `Y` (*Y.ORTorg.2013*) – оборот розничной торговли на душу населения;   

* `X1` (*KMPred.2013*) – число малых предприятий на 10000 человек населения;   

* `X3` (*RKBS.2012*) – расходы консолидированных бюджетов субъектов Российской Федерации: всего;

По количеству `r nrow(DF1)`-x наблюдений.

## Оценка параметров этой модели


#### Таблица `r table.num` - описательные статистики логарифмированной модели 1

```{r}
# множественная регрессия для всех регионов на логарифмированных данных
fit.11 <- lm(Y.ORTorg.2013 ~ KMPred.2013 + RKBS.2012, 
            data = DF1)
kable(round(summary(fit.11)$coef, 4))  # незначимые параметры
table.num <- table.num + 1
#построим график
par(mfrow = c(1, 2))
plot(Y.ORTorg.2013 ~ KMPred.2013 + RKBS.2012, 
            data = DF1)
par(mfrow = c(1, 1))
pic.num <- pic.num + 1
```

#### Рис. `r pic.num`. график разбора начальной логарифмированной модели

## Проверка значимости для логарифмированных значений:

**Проверка значимости для коэффициента при KMPred.2013.**

H0: (параметр) коэфф. при KMPred.2013 равен 0 в генеральной совокупности (не значим);

H1: (параметр) коэфф. при KMPred.2013 не равен 0 в генеральной совокупности (значим).

Проверим значимость при помощи p-значения. ( $\alpha = 0,05$ )

P-значение при KMPred.2013 = $5,9\cdot 10^{-5}=0,0000<\alpha$ => принимается гипотеза H1. **Параметр значим.**

**Проведём похожую проверку коэффициента при RKBS.2012.**

P-значение при RKBS.2012 = $7,7\cdot 10^{-9}=0,0000<\alpha$ => принимается гипотеза H1. **Параметр значим.**

Все имеющиеся параметры значимы, исключать регрессоры не требуется. $R^2 =$ `r round(summary(fit.11)$r.sq, 3)`. 51% исходного разброса зависимой переменной Y (оборота розничной торговли на душу населения) объясняет разброс объясняющих переменных X1 (число малых предприятий на 10000 человек населения), X3 (расходы консолидированных бюджетов субъектов Российской Федерации: всего).

Явный вид модели 1: $Y.ORTorg.2013 = 8,41 + 0,2581 \cdot KMPred.2013 + 0,1947\cdot RKBS.2012$.

## Модель с переменной структурой по федеральным округам (логарифмированные данные).

Построим модель с переменной структурой, используя принадлежность каждого региона к одному из восьми федеральных округов.
Включим фиктивные переменные как в константу, так и в коэффициенты.
Общий вид модели с переменной структурой.

#### Таблица `r table.num` - описательные статистики логарифмированной модели по федеральным округам
```{r}

fit.11.fo <- lm(Y.ORTorg.2013 ~ FO*(KMPred.2013 + RKBS.2012), 
            data = DF1) 
kable(round(summary(fit.11.fo)$coef, 4))
table.num <- table.num + 1
```

Модель в целом незначима, но скорректированный коэффициент
детерминации у неё выше, чем у модели по всем регионам (`r round(summary(fit.11.fo)$r.sq, 3)*100`%). У неё много незначимых параметров.
Исключать их последовательно вручную трудоёмко, поэтому мы воспользуемся пользовательской функцией, которая
проводит процедуру последовательного исключения регрессоров.

Сначала сгенерируем матрицу независимых переменных функцией
*model.matrix()*. После загружаем функцию для исключения незначимых регрессоров
из файла «removeFactorsByPValue.R» в рабочей директории и применяем её
к модели с переменной структурой.


### Модель без поправки:


#### Таблица `r table.num` - описательные статистики логарифмированной модели по федеральным округам без поправки
```{r}
# создаём фрейм со всеми переменными-факторами (создаём фиктивные)
X.matrix <- model.matrix(Y.ORTorg.2013 ~ FO*(KMPred.2013 + RKBS.2012), 
            data = DF1)

# присоединяем независимую переменную
data.fit <- cbind(Y.ORTorg.2013 = DF1$Y.ORTorg.2013, 
                  data.frame(X.matrix)[, -1])

# сохраняем для следующей лабораторной
data.fit.11.fo <- data.fit

# функция с последовательным исключением незначимых регрессоров
source('https://raw.githubusercontent.com/aksyuk/R-Practice-basics/master/user_functions/removeFactorsByPValue.R')

# применяем процедуру, сначала без поправок на p-значения
fit.11.fo <- removeFactorsByPValue(data = data.fit, 
                                   y.var.name = 'Y.ORTorg.2013')
kable(round(summary(fit.11.fo)$coef, 4))
table.num <- table.num + 1
#summary(fit.11.fo)

```
Все коэффициенты модели значимы и она имеет высокий уровень коэффициента детерминации. $R^2 =$ `r round(summary(fit.11.fo)$r.sq, 3)`.

Значимы константы для Приволжского, Северо-Западного, Северо-Кавказского и Северного федеральных
округов, коэффициент при RKBS.2012, а также коэффициенты при независимых переменных для некоторых округов. 

*(KMPred.2013 с Южным федеральным округом;*
*RKBS.2012 с Северо-Западным и Южным федеральными округами)*


### Модель с поправкой Бонферрони:

Явный вид модели 3: $Y.ORTorg.2013 = 11,821 -0,034 \cdot FOСКФО.RKBS.2012$.


#### Таблица `r table.num` - описательные статистики логарифмированной модели по федеральным округам с поправкой Бонферрони
```{r}
# теперь с поправкой Бонферрони
fit.11.foB <- removeFactorsByPValue(data = data.fit, 
                                   y.var.name = 'Y.ORTorg.2013',
                                   p.adj.method = 'bonferroni')
kable(round(summary(fit.11.foB)$coef, 4))
table.num <- table.num + 1
```
Коэффициент модели при *FOСКФО.RKBS.2012* значим, однако коэффициент детерминации заметно понизился ($R^2 =$ `r round(summary(fit.11.foB)$r.sq, 3)`).

Сравнивать эту модель с двумя другими нет смысла, так как в ней отсутствуют главные независимые переменные.

## Сравнение моделей по качеству.

Сравним две полученные модели: изначальную и без поправки по ФО.

#### Таблица `r table.num` - сравнение двух логарифмированных моделей
```{r}
# модели с фактором KMPred.2013
#anova(fit.11,  fit.11.fo)

# список построенных моделей
models.list <- list(fit.11, fit.11.fo)
names(models.list) <- c('fit.11', 'fit.11.fo')

# фрейм с характеристиками четырёх моделей
df.goodness.of.fit <- data.frame(Модель = names(models.list), 
                                       R.2.скорр = 0,
                                       F.расч = 0,
                                       Станд.Ошибка = 0)
for (i in 1:length(models.list)) {
  # скорректированный R-квадрат
  df.goodness.of.fit[i, 'R.2.скорр'] <- 
    round(summary(models.list[[i]])$adj.r.squared, 3)
  # F расчётное
  df.goodness.of.fit[i, 'F.расч'] <- 
    round(summary(models.list[[i]])$fstatistic[1], 2)
  # стандартная ошибка
  df.goodness.of.fit[i, 'Станд.Ошибка'] <- 
    round(summary(models.list[[i]])$sigma, 3)
}
kable(df.goodness.of.fit)
table.num <- table.num + 1
#mean(DF1$Y.ORTorg.2013) 
```

Результат: 

Среднее по Y = 11,7907 (~ 1% стандартной ошибки);

По столбцу $R^2$ больше всего подходит вторая модель;
По столбцу F.расч - первая;
По минимальной Стандартной ошибке - вторая, но при том, что у обеих моделей она приблизительно похожа, выбор наилучшей становится сложнее.

При отношении F расчётного к $R^2$ скорректированному выбор падает на первую модель. Хоть её коэффициент детерминации ниже, чем у второй, но F в 2,3 раза больше.

**Явный вид модели: $Y.ORTorg.2013 = 8,41 + 0,2581 \cdot KMPred.2013 + 0,1947\cdot RKBS.2012$.**


Сохраним нужные данные для дальнейших лабораторных и пойдём спатеньки uwu.
```{r}
# 4. Сохранение нужных объектов рабочего пространства  -------------------------
save(list = c('data.fit.1.fo', 'data.fit.11.fo', 'fit.1.fo', 'fit.11.fo', 'DF', 'DF1', 'reg.df'), 
    file = 'test_lab2_Самышко.RData')
```
